---
title: "Přehled projektu"
output: html_document
---

```{r setup, include=FALSE}
knitr::opts_chunk$set(echo = FALSE, warning = FALSE, message = FALSE)
source("_targets_packages.R")
library(targets)
library(details)

targets::tar_load(config_yml)
```

```{r}
cnf <- config::get()
```

## Celková analytická logika systému

- z dat státní pokladny o veřejných výdajích sestavujeme kompletní dataset výdajů členěných podle odvětvového a druhového třídění
- ze zdrojového třídění dovozujeme podíl ESI fondů v jednotlivých kategoriích výdajů či jejich kombinacích
- omezujeme se na státní rozpočet, protože u státních fondů ani samospráv není zdrojové třídění veřejně dostupné
- celkové objemy ESI fondů validujeme proti veřejným datům o proplácení projektů, popř. poloveřejným jemnějším datům ze sestav MMR

Hlavními výstupy jsou:
- datové exporty pro detailní analýzu, viz [dokument k výstupům](s_output.html)
- [studie](s_pokladna.html) role ESI fondů ve výdajích státního rozpočtu

## Data a rozhodnutí

V naší definici ESI fondů nejsou zahrnuty norské/EEA fondy, proto jsou součástí kategorie označené (mírně nepřesně) jako "vlastní výdaje".

V ESI fondech je zahrnuto kofinancování ze státního rozpočtu, nikoli ale konfinancování z jiných zdrojů.

K problematice srovnatelnosti se studií z roku 2014 viz [relevantní část ve studii](s_pokladna.html#data)

### Technické detaily

viz [technickou dokumentaci](dev.html)

### Hodnoty konfiguračních proměnných v souboru `config.yml`

```{details}
"./config.yml"
```

