---
title: "Výstup: dokumentace, validace"
output: html_document
---

```{r setup, include=FALSE}
knitr::opts_chunk$set(echo = FALSE, warning = FALSE, message = FALSE,
                      comment = "")
source("_targets_packages.R")
options(crayon.enabled = FALSE)
cnf <- config::get()
names(cnf) <- paste0("c_", names(cnf))
list2env(cnf, envir = .GlobalEnv)
```

```{r load targets}
targets::tar_load(ef_pub)
targets::tar_load(config_yml)

targets::tar_load(cb_sum_long)
targets::tar_load(cb_semisum_long)

targets::tar_load(cb_codebook)
targets::tar_load(cb_codebook_yaml)

targets::tar_load(cb_semisum_long_parquet)
targets::tar_load(cb_sum_long_parquet)
targets::tar_load(cb_sum_long_csv)
targets::tar_load(cb_sum_long_xlsx)

```

# {.tabset}

## Dokumentace hlavního výstupu

### Soubory

CSV soubory uzpůsobeny pro Excel (úprava konce řádků) a CEE region (odděleno středníky, desetinná čárka).

#### Soubory na Githubu

V adresáři `
`r file.path(c_export_dir)``: `r ptrr::gh_link("Github", c_export_dir, "esifinancuji")`

- Paragrafy + kapitál x běžné: `r ptrr::gh_link("CSV", cb_sum_long_csv, "esifinancuji", branch = "master")` | `r ptrr::gh_link("parquet", cb_sum_long_parquet, "esifinancuji", branch = "master")` | `r ptrr::gh_link("Excel", cb_sum_long_xlsx, "esifinancuji", branch = "master")`
- Paragrafy + kompletní druhové třídění: `r ptrr::gh_link("parquet", cb_semisum_long_parquet, "esifinancuji", branch = "master")`

### Codebook

```{r codebook}
pointblank::get_informant_report(cb_codebook, title = "Codebook") %>%
      gt::as_raw_html(inline_css = FALSE)
```

Zapsáno v `
`r file.path(cb_codebook_yaml)`` (`r ptrr::gh_link("Github", cb_codebook_yaml, "esifinancuji", branch = "master")`)

## Náhled proměnných {.tabset .tabset-pills}

### Souhrn

Z druhového členění obsahuje jen hrubé dělení na běžné x kapitílové.

```{r columns}
glimpse(cb_sum_long)
```

Obsahuje celé druhové členění

```{r}
glimpse(cb_semisum_long)
```


## Validace výstupu

IN PROGRESS

```{r}
left_join(
  cb_semisum_long %>% 
    count(vykaz_year, esif, wt = budget_spending/1e9, name = "detail"),
  
  cb_sum_long %>% 
    count(vykaz_year, esif, wt = spending/1e9, name = "sum")) %>% 
  mutate(d = detail - sum)
```


